【裁判字號】    98,上,407
【裁判日期】    990119
【裁判案由】    租佃爭議
【裁判全文】
臺灣高等法院臺中分院民事判決           98年度上字第407號
上  訴  人  甲○○
訴訟代理人  洪塗生律師
複  代理人  吳念恒律師
被  上訴人  丙○○
訴訟代理人  丁○○
            乙○○
上列當事人間租佃爭議事件，上訴人對於中華民國98年10月16日
臺灣臺中地方法院第一審判決（98年度訴字第1664號）提起上訴
，並為訴之追加，本院於99年1月5日言詞辯論終結，茲判決如下
：
    主  文
上訴及追加之訴均駁回。
第二審（含追加之訴）訴訟費用由上訴人負擔。
    事實及理由
甲、程序方面
    按於第二審為訴之變更或追加，非經他造同意，不得為之，
    惟其請求之基礎事實同一者，不在此限，民事訴訟法第446
    條第1項、第255條第1項第2款定有明文。又所謂請求之基礎
    事實同一，係指變更或追加之訴與原訴之原因事實，有其社
    會事實上之共通性及關聯性，而就原請求所主張之事實及證
    據資料，於變更或追加之訴得加以利用，且無害於他造當事
    人程序權之保障，俾符訴訟經濟，避免重複審理，進而為統
    一解決紛爭者即屬之（最高法院91年度台抗字第552號、第6
    48號裁定意旨參照）。查上訴人於原審主張兩造間耕地三七
    五租約有耕地三七五減租條例第17條第1項第3款「地租積欠
    達兩年之總額」、第2款「承租人放棄耕作權」、第4款「非
    因不可抗力繼續一年不為耕作」之終止事由，已據其終止租
    約，而請求被上訴人返還系爭土地；迄於本院，復以系爭土
    地已因被上訴人荒廢致租賃標的物滅失、不能修繕，租賃關
    係當然消滅，而追加依此請求被上訴人返還系爭土地。關於
    前者，上訴人以系爭土地之現況佐證其主張之被上訴人放棄
    耕作權、不為耕作，處於廢耕狀態，因而造成田埂自然流失
    ，田地不能蓄水，而不能耕作；關於後者，上訴人認系爭土
    地目前狀況為田埂損壞，農地無法蓄水，田地裸露，已因土
    壤流失而不能耕作，即屬耕地租賃之標的物滅失之情形，應
    認兩造之租賃關係已因此消滅，二者之基礎事實同一，其證
    據資料並具同一性，依首揭說明，其於二審追加為同一請求
    ，其程序為合法，應予准許。
乙、實體方面
一、上訴人主張：（一）兩造就伊所有坐落台中縣后里鄉○○段
    193-2、-7、-37、-38地號土地，訂有耕地三七五租約，原
    租期屆滿後，於民國（下同）92年續訂新約，詎自續訂新約
    後，被上訴人不僅皆未繳租金，屢經伊催告仍置之不理，迄
    今已積欠6年12期租金未付，且亦皆未於系爭土地上耕作，
    顯已放棄耕作，是已該當於耕地三七五減租條例第17條第1
    項第3款、第2款、第4款之得終止租約事由，伊已向被上訴
    人表示終止租約之意，兩造間之租約關係既已終止，伊即得
    訴請返還系爭土地。又系爭土地係為生產作物之用，現因被
    上訴人長期不為耕作，導致雜草、樹木叢生，是以，伊亦得
    依民法第455條規定，訴請被上訴人清除其上雜草、樹木，
    回復至可耕作之狀態而返還與伊。（二）系爭土地固於90年
    間因遭颱風災害，經伊同意90年第2期及91年全年為耕地修
    復期租金全免，並經被上訴人申請休耕在案，惟當時被上訴
    人並未表示系爭土地有修復之問題，亦未以其申領之「農田
    流失現金補助」修繕土地，嗣至92年間租約到期，被上訴人
    亦表示願接受當時狀況繼續承租，且附近同遭風災之其他耕
    地仍可耕作至今，據此，顯見系爭土地縱因90年颱風受損，
    然於92年續訂租約時，並未達無法耕作之狀態。被上訴人所
    提之照片，無法確定係於何時、何地拍攝；台中縣后里鄉公
    所98年6月12日函，距90年颱風已有8年，均不足以據以認定
    系爭土地於90年颱風發生後之狀況。況系爭土地嗣又經歷其
    他數十個颱風，且經被上訴人長期廢耕，是其現況之成因究
    竟為何，實有疑義。（三）又系爭土地因被上訴人放棄耕作
    致其荒廢，現況為田埂損壞、農地無法蓄水、水源涵養流失
    、田地裸露等，顯已不能耕作，參照最高法院82年台上字第
    1295號判決意旨，自難謂耕地租賃之標的物尚未滅失，從而
    ，租賃關係應當然消滅；再者，本件爭議前經台中縣后里鄉
    公所耕地租佃委員會調解不成立，調解委員固估計田埂修復
    費用為新台幣（下同）60萬元，然，對照系爭土地每年租金
    僅約15,000元，而僅修復田埂即需花費相當於40年之租金，
    若再加上需回填土壤等其餘費用，顯見系爭土地因回復需費
    過鉅而屬回復有重大困難，即應認屬不能回復，亦即已達租
    賃物不能修繕之地步，則依最高法院30年渝上字第345號判
    例意旨，租賃關係當然消滅，伊亦得據此請求返還土地。（
    四）被上訴人空有租賃權卻長期不為耕作任由土地荒廢、不
    依耕地三七五減租條例第11條規定請求耕地租佃委員會議定
    減免租金即逕片面認定免繳租金、又於系爭土地前方為訴外
    人蕭玉琴即其女所有之同段194地號土地上興建工廠致系爭
    土地無法通行至公路且影響耕作所需之日照、卻又要求伊花
    費龐大費用修繕系爭土地、且拒絕伊提出補償20萬元以收回
    土地之方案、甚至要求需補償系爭土地賣價1/3，在在可見
    被上訴人非以繼續耕作為目的，實係濫用權利等情，爰依上
    開（一）之法律規定，於原審提起本件訴訟，並依上開最高
    法院判例及判決要旨，為訴之追加，均求為命被上訴人應將
    系爭土地返還與伊；被上訴人應於返還系爭土地同時，將其
    上雜草、樹木等清除，回復至可耕作之狀態之判決。
二、被上訴人則以：（一）系爭土地係因90年間連續遭受桃芝、
    納莉颱風侵害，致土堤沖毀、水源涵養流失、田地裸露等，
    有照片足憑，非修復土堤等以保水源及回填農土無法達到耕
    作之租賃目的，否則上訴人何必同意90年第2期及91年免繳
    租金。本件迭經伊要求上訴人修繕，上訴人皆不置理，致伊
    無法耕作，並非伊放棄耕作；且上訴人顯未盡民法第429條
    所定之出租人修繕義務，則伊依民法第266條第1項之規定，
    自免支付租金之義務，租賃關係亦不因未繳租金而終止。（
    二）系爭土地尚可修繕，有調解程序筆錄可參，可見並無上
    訴人所稱土地滅失致租賃關係消滅之情事；伊亦否認上訴人
    所稱修復費用60萬元、回復顯有重大困難云云。且伊係行使
    民法之合法權利，當無權利濫用情形。又系爭土地向來均不
    經由同段194地號土地通行至公路，同段194地號土地上之工
    廠約自15年前即已蓋建，而系爭土地約最近6、7年始有糾紛
    ，並未因該工廠而有無法通行至公路或日照不足之問題等語
    ，資為抗辯。
三、原審法院審理後，斟酌兩造之主張及攻擊防禦方法之結果，
    認系爭土地因不可抗力之因素造成無法耕作且無收益之情形
    ，被上訴人並未同意免除上訴人修繕系爭土地之義務，且本
    件系爭土地尚能修繕，出租人之上訴人於修繕完畢以前，承
    租人亦免其支付租金之義務，則上訴人主張被上訴人於92年
    續訂租約後皆未繳付租金，積欠超過 2年總額；或被上訴人
    放棄耕作權時；或被上訴人非因不可抗力繼續一年不為耕作
    等情（即耕地三七五減租條例第17條第1項第2、3、4款之情
    形），並不可採，則上訴人對被上訴人發函表示終止租約之
    意思表示，於法不合，並不生終止租約之效力，從而，上訴
    人本於租約終止後依民法第 455條規定，請求被上訴人應將
    系爭土地返還與上訴人，且被上訴人應於返還系爭土地同時
    ，將其上雜草、樹木等清除，回復至可耕作之狀態乙節，並
    無理由，應予駁回。而為上訴人敗訴之判決。上訴人不服，
    提起上訴，並為訴之追加，聲明求為判決：（一）原判決廢
    棄。（二）被上訴人應將座落台中縣后里鄉○○段193-2、-
    7、-37、-38地號土地返還予上訴人。被上訴人則答辯聲明
    求為判決：（一）上訴駁回。（二）追加之訴駁回。（三）
    訴訟費用由上訴人負擔。
四、兩造於原審98年9月28日言詞辯論期日，經承審法官試行整
    理並簡化爭點，確認就下列事項不為爭執：
（一）被上訴人有向上訴人承租系爭土地。
（二）系爭耕地於90年間遭颱風受損，上訴人同意90年第2期及9
      1年全年為耕地修復期租金全免。
（三）被上訴人於92年間起均未有繳納租金。
（四）上訴人於94年、95年、96年、97年間有寄存證信函，催討
      租金。
（五）被上訴人亦有寄存證信函請上訴人修復系爭耕地。
五、本件之主要爭點有二：
（一）上訴人以被上訴人積欠租金，放棄耕作權（廢耕），非因
      不可抗力繼續一年以上不為耕作等事由終止兩造租約，是
      否有理？
（二）上訴人主張本件租賃關係已因租賃標的物滅失而當然消滅
      ，是否有理？
六、本院之判斷及得心證之理由：
（一）關於第一項爭點：
    1.查系爭土地係因90年間連續遭受桃芝、納莉颱風侵害，致
      土堤沖毀、水源涵養流失、田地裸露等，非修復土堤等以
      保水源及回填農土無法達到耕作之租賃目的等情，業據被
      上訴人提出當時系爭土地受損照片為證，並經台中縣政府
      耕地租佃委員會決議函請台中縣后里鄉公所會同農務單位
      現地會勘結果，亦認本件租賃系爭土地確實田埂損壞，該
      農地無法蓄水，現況停耕等情，有台中縣后里鄉公所98年
      6 月12日后鄉民字第0980009751號函文內附實地勘查紀錄
      表及照片在卷可稽。而被上訴人早於92年12月15日致上訴
      人之郵局存證信函中即指明系爭土地因桃芝、納莉颱風受
      損迄今無法耕作，經催請上訴人補土修繕均不獲置理，上
      訴人卻無理催討租金之旨甚詳（見原審卷第52頁），即上
      訴人自己，亦曾於催告被上訴人繳納租金之94年7月26日
      、95年6月7日、96年7月4日、97年5月7日、97年12月4日
      等多件存證信函中自承系爭耕地「民國90年因遭受納莉颱
      風損壞」（參見原審卷第61至74頁所附上訴人所提存證信
      函影本），且曾於台中縣后里鄉公所耕地租佃委員會於98
      年2月20日調解時自承：「91年間【按應係「90年間」之
      誤】后里水災致田埂毀損，雖達不能耕作狀態」（參見原
      審卷第31頁所附之台中縣政府檢送之該日筆錄），是本件
      系爭土地確實因颱風不可抗力之因素造成無法耕作且無收
      益之情形，應堪認定。又被上訴人於原審98年8月10日言
      詞辯論期日當庭提出當時系爭土地受損照片後，原審又曾
      於同年8月24日、9月28日進行辯論程序，上訴人均有到庭
      為攻防主張，惟均未否認被上訴人所提照片係於上開風災
      後、於系爭土地所攝，乃上訴人於上訴本院後，始遽然質
      疑該等照片所攝時地，並進而主張無從依該等照片認定系
      爭土地當時情況云云，顯不足取。
    2.按出租人應以合於所約定使用、收益之租賃物交付承租人
      ，並應於租賃關係存續中保持其合於約定使用、收益之狀
      態，民法第423條定有明文。此項義務，為出租人之主給
      付義務，如出租人交付之租賃物，不合於約定之使用目的
      或於租賃關係存續中未保持合於約定使用、收益之狀態者
      ，即與債之本旨不符，承租人得主張同時履行抗辯權，拒
      絕租金之支付，並得依債務不履行之規定請求損害賠償，
      或依瑕疵擔保責任之規定行使瑕疵擔保請求權（最高法院
      98年度台上字第222號判決意旨參照）。次按租賃物之修
      繕，除契約另有訂定或另有習慣外，由出租人負擔，民法
      第429條第1項亦有明文。查本件系爭土地確實因颱風不可
      抗力之因素造成無法耕作且無收益之情形，已如前述，則
      於上訴人盡其為出租人之主給付義務即「於租賃關係存續
      中保持租賃物合於約定使用、收益之狀態」、亦即修繕系
      爭土地至宜於耕作之程度前，揆諸上開說明，為承租人之
      被上訴人自得主張同時履行抗辯權，拒絕支付租金。上訴
      人雖辯稱被上訴人表示願意接受當時狀況繼續承租云云，
      惟為被上訴人所否認，參以被上訴人迭經以存證信函表明
      請上訴人修繕系爭土地以期繼續耕作等情，有其提出之92
      年12月15日、94年8月1日、95年6月13日、96年7月9日、9
      7年5月8日、97年12月25日等多件存證信函在卷可憑（參
      見原審卷第85至96頁），可見被上訴人縱使續訂租約，然
      並未因此而表示同意免除上訴人修繕系爭土地之義務，故
      兩造縱然於92年間續訂新租約，為出租人之上訴人依法仍
      負有修繕系爭土地之義務。是上訴人既有修繕系爭土地之
      義務且迄未履行該義務，則被上訴人拒絕支付租金，自為
      有理，上訴人以被上訴人未繳納租金為由終止租約，顯屬
      無據。且上訴人既未盡其為出租人之主給付義務即「於租
      賃關係存續中保持租賃物合於約定使用、收益之狀態」，
      使系爭耕地無法耕作之狀態繼續，則其以被上訴人放棄耕
      作權、非因不可抗力繼續一年不為耕作等為由終止租約，
      亦屬無據。又被上訴人拒絕支付租金，係其正當權利（同
      時履行抗辯權）之行使，亦無上訴人所稱權利濫用之可言
      。職是，上訴人以上開事由終止租約，均無理由。
（二）關於第二項爭點：
      按租賃物因不可歸責於雙方當事人之事由而毀損，致全部
      不能為約定之使用收益者，當事人間之法律關係，因其租
      賃物是否尚能修繕而異，其租賃物已不能修繕者，依民法
      第225條第1項、第266條第1項之規，出租人免其以該物租
      與承租人使用收益之義務，承租人亦免其支付租金之義務
      ，租賃關係即當然從此消滅，其租賃物尚能修繕者，依民
      法第225條第1項、第266條第1項之規定，在修繕完畢以前
      ，出租人免其以該物租與承租人使用收益之義務，承租人
      亦免其支付租金之義務，惟其租賃關係依民法第430條之
      規定並不當然消滅，必承租人定相當期限催告負擔修繕義
      務之出租人修繕，而出租人於期限內不為修繕者，承租人
      始得終止租約，更須承租人為終止契約之意思表示，其租
      賃關係始歸消滅（最高法院30年渝上字第345號判例意旨
      參照）。查上訴人雖主張系爭土地現況已符合最高法院82
      年台上字第1295號判決意旨中之「因土壤流失，而不能耕
      作」，依該判決意旨，「自難謂耕地租賃之標的物，尚未
      滅失」，且系爭土地因回復需費過鉅而應認屬不能回復，
      亦即已達租賃物不能修繕之地步，則依最高法院30年渝上
      字第345號判例意旨，租賃關係當然消滅云云，然，上開
      判例意旨已明示需係「租賃物已不能修繕者」，租賃關係
      始當然消滅，若係「租賃物尚能修繕者」，出租人仍須盡
      其修繕義務，如非承租人以其不盡修繕義務終止租約，其
      租約並不當然消滅。又最高法院82年台上字第1295號判決
      雖謂：「倘系爭土地確因土壤流失，而不能耕作屬實，能
      否仍謂本件耕地租賃之標的物尚未滅失（按租賃標的物滅
      失，與土地所有權消滅，係不同之概念），非無疑義」等
      旨，亦以該訟爭土地已因土壤流失程度嚴重，於客觀上確
      不能耕作（與給付不能之情形相當），而經主管機關將地
      目由「田」變更為「原」為其前提論點。即該案之耕地已
      變更為「原」地，已非「田」地，自屬不能耕作，而本件
      系爭土地，僅因擋水之土堤（田埂）沖毀，致不能蓄水（
      按，水稻必須蓄水而生）及部分土表流失而裸露，只要稍
      加築堤補土即可修復，依前開現場勘估結果：鄰接田地與
      系爭土地，高低相差約1公尺，前後田埂約60公尺，田埂
      修復需築泥造田埂土牆（上下約1.2公尺含牆基0.2公尺、
      寬30公分，前後約60公尺），包含板模、工資、材料共計
      60 萬元等情，有台中縣后里鄉公所大耕地租佃委員會調
      解程序筆錄在卷可參，可見系爭土地，屬尚能修繕，租賃
      關係自不當然消滅。上訴人雖辯稱：本件回復（修繕）需
      費過鉅，仍應認屬不能回復（修繕）云云。惟上訴人不諱
      言系爭土地價值逾一千萬元（見99年1月5日言詞辯論筆錄
      ），則以區區60萬元為修繕，即可使之恢復其適於耕作之
      狀態，已難謂其修復之費用過高，更難據此指系爭土地毀
      損之程度已至不能修繕之程度。況關於築堤架埂蓄水範圍
      及方法，恆有多種，其費用多寡亦有不同，上揭后里鄉公
      所租佃調解委員會所提之意見，要為較堅固之建築式良法
      之一，以此即指修復之費用過高，而認與不能修復之情形
      相當，自非有據。綜上，系爭租賃標的物即系爭土地（耕
      地）尚非不能修繕使其恢復為適於耕作之情形，而最高法
      院82年台上字第1295號判決意旨中之「因土壤流失，而不
      能耕作」之情形，係指：「原為耕地，因土壤流失，經主
      管機關於56年12月25日，依職權將地目由『田』變更為『
      原』，迄80年間政府徵收止，二十餘年未能耕作」之情形
      ，顯與本件系爭土地之情形不相當，則上訴人主張本件系
      爭土地之現況屬該判決中「自難謂耕地租賃之標的物，尚
      未滅失」之情形，自亦非可採；矧依上訴人提出之系爭土
      地目前照片（參見本院卷第33頁），系爭土地上雜草、樹
      木叢生，顯亦非該當耕地租賃之標的物已滅失之情形。
七、綜前所述，本件系爭土地因颱風不可抗力之因素造成暫時無
    法耕作且無收益之情形，然並未滅失且尚可修繕，被上訴人
    並未同意免除上訴人修繕系爭土地之義務，為出租人之上訴
    人於修繕完畢以前，為承租人之被上訴人亦免其支付租金之
    義務，則上訴人主張被上訴人積欠超過2年總額、或被上訴
    人放棄耕作權、或被上訴人非因不可抗力繼續一年不為耕作
    等情（即耕地三七五減租條例第17條第1項第2、3、4款之情
    形），並不可採，則上訴人對被上訴人發函表示終止租約之
    意思表示，於法不合，並不生終止租約之效力，從而，上訴
    人本於租約終止後依民法第455條規定，請求被上訴人應將
    系爭土地返還與上訴人，且被上訴人應於返還系爭土地同時
    ，將其上雜草、樹木等清除，回復至可耕作之狀態乙節，並
    無理由。又系爭土地（租售標的物）雖有毀損，但尚非至不
    能修繕而完全（絕對）不能耕作之程度，上訴人以此主張為
    耕作目的之租賃標的物已滅失，兩造租賃關係已消滅，已據
    此請求被上訴人返還土地，亦無理由，均應予以判決駁回，
    原審法院因而為上訴人敗訴之判決，駁回上訴人之訴，依法
    並無不合。上訴意旨仍執陳詞，並為訴之追加，請求判命被
    上訴人返還系爭土地，均無理由，應予駁回。
八、本件事證以臻明確，兩造其餘攻擊防禦方法及舉證，經審酌
    後，核與判決無影響，毋庸一一論列，附此敘明。
九、據上論結，本件上訴及追加之訴均無理由，依民事訴訟法第
    449條第1項，第78條判決如主文。
中    華    民    國    99    年    1     月    19    日
                民事第三庭    審判長法  官  陳照德
                                    法  官  李平勳
                                    法  官  朱  樑
以上正本係照原本作成。
如對本判決上訴，須於收受判決送達後20日內向本院提出上訴書
狀，其未表明上訴理由者，應於提出上訴後20日內向本院提出上
訴理由書（須按他造人數附具繕本）。
上訴時應提出委任律師為訴訟代理人之委任狀。具有民事訴訟法
第466條之1第1項但書或第2項之情形為訴訟代理人者，另應附具
律師及格證書及釋明委任人與受任人有該條項所定關係之釋明文
書影本。
                                    書記官  李宜珊
中    華    民    國    99    年    1     月    20    日
                                                      Ｖ


司法院資訊處製作；財團法人民間司法改革基金會備份。
